【裁判字號】    95,家訴,83
【裁判日期】    970129
【裁判案由】    遺產分割
【裁判全文】
臺灣嘉義地方法院民事判決  95年度家訴字第83號
原      告  庚○○
            丁○○
            辛○○
            甲○○美
前列四人共同
訴訟代理人  張巧妍律師
被      告  丙○○
                        號
訴訟代理人  己○○
被      告  戊○○
被      告  乙○○○
上列當事人間請求分割遺產事件，於中華民國97年1月15日言詞
辯論終結，判決如下：
    主    文
兩造被繼承人賴海亮所遺如附表（一）所示之不動產（該『持份
』即公同共有之比例）按應繼分比例予以分割，分割如附表（二
）所示，保持分別共有關係。
兩造共有坐落嘉義市○○段706號土地，建，面積416．32平方公
尺，應分割如附圖三所示：甲A部分面積208．16平方公尺分歸原
告庚○○、丁○○、辛○○、甲○○美取得，按其應繼分比例各
1/3、1/6、1/6、1/3保持分別共有；乙A部分面積55．39平方公
尺分歸被告戊○○所有；丙A部分面積55．39平方公尺分歸被告
丙○○取得；丁A部分面積55．39平方公尺分歸被告乙○○○取
得；戊A部分面積41．99平方公尺土地分歸被告戊○○、丙○○
、乙○○○取得，按其應繼分比例均1/3保持分別共有，作為道
路使用。
被告戊○○、乙○○○應各給付被告丙○○新臺幣60,350元，原
告丁○○應給付被告丙○○新臺幣30,050元；原告庚○○、甲○○美應各給付原告辛○○新臺幣60,350元，原告丁○○應給付原
告辛○○新臺幣125元。
本判決第3項得假執行。
訴訟費用由兩造按如附表所示「原應有部分」比例負擔。
    事實及理由
一、被告戊○○、乙○○○經合法通知，未於最後言詞辯論期日
    到場，核無民事訴訟法第386條所列各款情形，爰依原告聲
    請，由其一造辯論而為判決。
二、原告起訴主張：
（一）兩造被繼承人賴海亮已於民國90年12月9日去世，遺有如
      附表（一）所示之財產，即與他人共有之坐落嘉義市○○
      段709號、710號、716號、702號、703號、703-1號、及育
      人段1189號、1190號、1191號土地9筆、及門牌號碼為嘉
      義市○○里○○鄰○○路526巷6號房屋2間，以及坐落嘉義
      市○○段706號土地（下簡稱系爭土地），繼承人為原告
      庚○○（妻）、丁○○（孫）、辛○○（孫）、甲○○美
      （次女）、及被告丙○○（長男）、戊○○（4女）、乙○○○（5女）共7人。
（二）前開不動產均業已辦妥繼承登記為兩造公同共有，原告以
      起訴狀繕本之送達，為終止公同共有關係之意思表示，則
      原告依法當得請求為遺產分割，其分割之方法，因附表（
      一）所示財產，土地部份為被繼承人賴海亮與他人共有，
      房屋部份均僅為一出入門戶，均不適於為原物分割，是以
      分割如附表（二）所示，兩造依應繼分比例保持共有，較
      為適宜。另因系爭土地為臨路之建地，較適宜原物分割，
      是原告依兩造占有之現狀及應繼分比例，請求分割。
（三）被告丙○○提出之後附第1方案之缺點為：1、依原告4人
      之應繼分比例計算之土地面積為208.16平方公尺，惟該分
      割方案卻僅分出192.65平方公尺予原告，短少15.51平方
      公尺土地，而被告丙○○之之應繼分比例計算之土地面積
      為69.38平方公尺，卻分得95.25平方公尺土地，溢分25.8
      7平方公尺土地，且被告戊○○與乙○○○之應繼分比例
      計算之土地面積為138.77平方公尺，卻分得128.42平方公
      尺土地，短少10.35平方公尺土地，甚屬不公；2、被告戊○○與乙○○○並未表示欲保持共有，乃被告丙○○竟將
      之分歸一處，亦有未合。
（四）被告丙○○提出之後附第2方案之缺點為：1、被告戊○○
      分得之甲1面積63.91平方公尺土地，面寬不到3米，深卻
      為23米，如此瘦長地形顯不利於規劃使用；2、原告庚○○分得之鄰路部份寬約為7米，足以出入通行，並無必要
      與被告等共有戊1道路；又被告丙○○主張系爭土地中央
      部份有其合法興建之房屋，應予保留，並提出嘉義縣建設
      局建造執照為據，然設若該建造執照為真實者，依該執造
      記載：構造種類-木造層棟戶數-壹層壹棟壹戶，基層面積
      35.30平方公尺，規定竣工期限：64年1月30日乙情，則該
      木造平房之基層面積僅為35.30平方公尺，與被告丙○○
      與其子賴啟圳、己○○於系爭土地上之磚造一層住房面積
      68.59平方公尺，並不一致，則如該面積68.59平方公尺一
      層住房為其於64年間，依上開核發之建築執照所建者，被
      告丙○○與其子賴啟圳、己○○明顯違法增建，並非兩造
      被繼承人賴海亮所同意興建之範圍，且該屋屋齡已逾30年
      ，應無保存之必要。
（五）對被告抗辯所為之陳述：兩造被繼承人之身後事由繼承人
      全體共同辦理，所需費用亦均由繼承人攤付完畢，且自辦
      理完兩造被繼承人身後事迄今已5年之久，繼承人全體對
      喪葬費之分攤支付，均無異議，乃被告丙○○竟為不實之
      辯解，且其所附之估價單等收據抬頭均載被繼承人賴海亮
      名諱，亦無法作為該等費用確由其一人支付之憑證。惟對
      被繼承人之喪葬費用應由兩造各繼承人平均分擔，並無意
      見。
（六）聲明求為判決：(1)兩造之被繼承人賴海亮所遺如附表（一
      ）所示之財產應予分割，分割方法如附表（二）所示。(2)
      兩造之被繼承人賴海亮所遺系爭土地，面積416.32平方公
      尺土地應予分割，分割方法為如後附圖三所示：甲A部分
      面積208.16平方公尺土地分歸原告庚○○、丁○○、辛○○及甲○○美取得，按其應繼分比例各1/3、1/6、1/ 6、
      1/3保持共有；乙A部分面積55.39平方公尺土地分歸被告
      戊○○取得；丙A部分面積55.39平方公尺土地分歸被告丙○○取得；丁A部分面積55.39平方公尺土地分歸被告乙○○○取得；戊A部分面積41.99平方公尺土地分歸被告戊○○、丙○○、乙○○○取得按其應繼分比例均1/3保持共
      有，作為道路使用。(3)訴訟費用由被告負擔。
（七）提出財政部台灣省南區國稅局遺產稅免稅證明書、土地登
      記簿謄本10份、嘉義市稅捐稽徵處房屋稅籍證明書2份、
      繼承系統表及戶籍謄本10份、同意書1份、收據影本2紙為
      證。
三、被告戊○○、乙○○○部分：其2人均未於最後言詞辯論期
    日到場，據其前到庭言詞辯論所為聲明及陳述如下：不爭執
    原告主張之事實，且同意分割（見本院96年3月16日言詞辯
    論筆錄）。
四、被告丙○○部分：
（一）被繼承人賴海亮於90年12月9日死亡，惟被繼承人喪葬費
      新臺幣（下同）211,102元由被告丙○○支付，請求優先
      以系爭土地抵償，並以該土地公告現值每平方公尺6,800
      元計價，喪葬費折算土地面積31.04平方公尺，扣抵後面
      積剩餘385.28平方公尺部分，再依兩造之繼承比例分配才
      合理。若採第1方案，各繼承人所分得之私有面積最大，
      故應以第1方案為最佳選擇，採用此案不但不用另設道路
      地，地型最方整且原告不需另付喪葬費。第2方案將原本
      由原告庚○○、丁○○、辛○○使用之房屋歸由原告庚○○、丁○○、辛○○取得，原本由被告丙○○使用之房屋
      歸由被告丙○○取得，且各繼承人所分得之私有土地面積
      最大。原告規劃之第3方案將應保留之合法建物切割，且
      規劃之地型畸零怪狀，乙A、丙A各有6個角，丁A有7個角
      ，各地型成多邊多角形，造成未來鄰地無法單獨建築使用
      ，又無考慮被告之通行權益，故第3方案應不可採。
（二）嘉義地政96年1月22日的複丈成果圖應更正編號D上之木造
      倉庫使用人為丙○○及辛○○二人，非辛○○一人單獨使
      用；被告主張土地繼承分割部分為地政複丈編號B+E2+部
      分D，其編號B地上有合法建築1棟。所有權人為丙○○、
      己○○、賴啟圳、房屋建照執照63嘉建局都執子第1003號
      ，並經當時土地所有權人暨被繼承人賴海亮等6人出示土
      地使用權同意書合法建造，本案訴求分割之土地既為繼承
      得來，被繼承人所同意之權利義務當為繼承人概括承受，
      始無疑義，且上開合法建物面積與上開建築執照設計圖一
      致，其面積並未超過被告丙○○之應繼分；編號E2面積24
      .63 平方公尺，被繼承人喪葬費211,102元，土地以每平
      方公尺公告現值6,800元折抵31.04平方公尺。
（三）系爭土地上之建物雖有30年之屋齡，但仍堪使用，若該房
      屋拆除，被告丙○○將無棲身之處，且該屋重建成本可能
      高於應繼分之土地價值，故該建物應予保存。
（四）被繼承人之喪葬費用由被告丙○○代墊211,102元，原告
      辛○○代墊151,000元，合計362,102元，分6等份為60,35
      0元，其中原告丁○○、辛○○共同負擔1份。故原告庚○○、甲○○美，被告戊○○、乙○○○各應繳付60,350元
      ，原告丁○○應繳付30,150元，被告丙○○應取回150,75
      0元，原告辛○○應取回120,825元。
（五）若喪葬費用原告願意抵，被告就用被告提出的第1方案，
      如果原告不願意，被告就用第2方案。第2方案如果4米巷
      由大家分擔被告才同意，如果只有3人分擔不同意。應分
      割如下：(1)兩造之被繼承人賴海亮所遺系爭土地，面積41
      6.32平方公尺土地應予分割，分割方法為如後附圖二所示
      ：甲1部分面積63.91平方公尺土地分歸被告戊○○取得，
      乙1部分面積63.91平方公尺土地分歸被告乙○○○取得，
      丙1部分面積63.91平方公尺土地分歸被告丙○○取得，丁
      1部分面積191.73平方公尺土地分歸原告庚○○、丁○○
      、辛○○及甲○○美取得，按其應繼分比例各1/3、1/6、
      1/6、1 /3保持共有；戊1部分面積32.86平方公尺土地按
      應繼分比例全體公同共有人保持共有。(2)被繼承人之喪葬
      費用，應由被告戊○○、乙○○○各給付被告丙○○60,3
      50元，原告丁○○給付被告丙○○30,050元，共150,750
      元。並聲明：原告之訴駁回，訴訟費用由原告負擔。
（六）提出收據影本9張、土地登記謄本1份、建造執照影本3紙
      、土地使用權同意書影本3紙、土地分割說明圖1紙、附圖
      3紙、支票影本1紙為證。
五、查原告庚○○為被繼承人賴海亮之配偶，原告甲○○美、被
    告丙○○、戊○○、乙○○○分別為賴海亮之子女，原告丁○○、辛○○則為賴海亮之孫，賴海亮於90年12月9日死亡
    ，遺有如附表（一）所示之財產【面積如附表（一）所示】
    ，及系爭土地，面積416．32平方公尺之遺產，又上述遺產
    並已分別辦理繼承登記，且對於全部遺產，並無以遺囑定方
    割方法或禁止分割遺產等情，業據原告提出財政部台灣省南
    區國稅局遺產稅免稅證明書、土地登記簿謄本10份、嘉義市
    稅捐稽徵處房屋稅籍證明書2份、繼承系統表及戶籍謄本10
    份、同意書1份為證，並為被告所不爭執，自堪信為真實。
    按「繼承，因被繼承人死亡而開始」、「繼承人自繼承開始
    時，除本法另有規定外，承受被繼承人財產上之一切權利、
    義務。但權利、義務專屬於被繼承人本身者，不在此限」、
    「遺產繼承人，除配偶外，依下列順序定之：一、直系血親
    卑親屬。二、父母。三、兄弟姊妹。四、祖父母」，民法第
    1147條、第1148條、第1138條分別定有明文。被繼承人賴海
    亮既於90年12月9日死亡，其所留遺產，除權利、義務專屬
    於被繼承人一身者外，自應由其配偶原告庚○○、直系血親
    卑親屬原告丁○○、辛○○、甲○○美、被告丙○○、戊○○、乙○○○等7人共同繼承。
六、按「繼承人得隨時請求分割遺產。但法律另有規定或契約另
    有訂定者，不在此限」，民法第1164條定有明文，該條所定
    之遺產分割，係以遺產為一體整個之分割，而非以遺產中個
    別財產之分割為對象，亦即遺產分割之目的在遺產公同共有
    關係全部之廢止，而非個別財產公同共有關係之消滅，是除
    非依民法第828條、第829條規定，經全體公同共有人同意，
    否則，即不得僅就遺產中之特定財產先為分割，而應以遺產
    之全部為分割對象。原告庚○○等4人以被繼承人賴海亮所
    留如附表（一）所示之遺產及系爭土地為分割對象，請求法
    院裁判分割以消滅全體繼承人之公同共有關係，於法有據。
    另「公同共有物分割之方法，除法律另有規定外，應依關於
    共有物分割之規定」，民法第830條第2項定有明文，，再參
    諸民法第1151條、第1164條「繼承人有數人時，在分割遺產
    前，各繼承人對於遺產全部為公同共有」、「繼承人得隨時
    請求分割遺產。但法律另有規定或契約另有訂定者，不在此
    限」之規定，遺產分割當亦有「分別共有物分割」規定之類
    推適用。換言之，依民法第824條第1項、第2項「共有物之
    分割，依共有人協議之方法行之。分割之方法，不能協議決
    定者，法院得因任何共有人之聲請，命為下列之分配：一、
    以原物分配於各共有人。二、變賣共有物，以價金分配於各
    共有人」之規定，遺產之分割，依民法第1164條、第830條
    第2項規定，類推適用民法第824條第2項規定之結果，繼承
    人亦應先行協議分割，倘協議不成立或不能協議時，始得向
    法院請求裁判分割遺產。惟不論繼承人於起訴以前，曾否踐
    行協議程序，倘繼承人於法院審理時，已表示就分割方式無
    法達成協議，則其不能協議決定分割方法已甚明顯，則縱繼
    承人於起訴前未先行協議，亦可視為該前提要件業經補正，
    而認其得訴請法院裁判分割遺產。本件兩造就如附表（一）
    所示遺產，雖同意按兩造之應繼分比例予以分割，惟系爭土
    地不能以協議定其分割方式，是兩造不能協議決定本件遺產
    之分割方法，原告等4人請求裁判分割遺產以消滅全體繼承
    人間之公同共有關係，即無不合。
七、又按「各共有人，得隨時請求分割共有物。但因物之使用目
    的不能分割或契約訂有不分割之期限者，不在此限」，民法
    第823條第1項定有明文。查兩造就附表（一）所示之遺產，
    無不分割之特別約定，另如附表（一）所示各遺產，除編號
    10、11所示遺產外，均無不能分割之情事。至如附表（一）
    編號10、11所示之建物，因未辦理建物保存登記，得否為本
    件裁判分割之客體（標的）？按分割遺產，核其性質，固屬
    處分行為之一種，依民法第759條：「因繼承、強制執行、
    公用徵收或法院之判決，於登記前已取得不動產物權者，非
    經登記，不得處分其物權」之規定，該所謂於登記前已取得
    「不動產物權」者，參諸民法第757條「物權，除本法或其
    他法律有規定外，不得創設」之規定，當指我國民法所明文
    承認之不動產所有權、不動產地上權、不動產永佃權、不動
    產地役權、不動產抵押權者而言，而不及於其他法無明文之
    權利。附表（一）編號10、11所示之建物，既未辦理建物第
    一次所有權登記，參諸最高法院41年臺上字第1039號「自己
    建築之房屋，與依法律行為而取得者有別，縱使不經登記，
    亦不在民法第七百五十八條所謂非經登記不生效力之列」之
    判例意旨，其所有權人恆為原始起造（建築）之人，其雖得
    為繼承之標的，然繼承人因繼承所取得者，並非該不動產之
    「所有權」本身，而僅為該棟建物之「事實上之處分權」而
    已（最高法院67年第2次民事庭總會決議、69年度臺上字第1
    204號判決意旨參照），既稱「事實上處分權」，自非前揭
    列舉之不動產物權，即「事實上處分權」之本質，雖屬所有
    權權能之集合，得為讓與之標的，並具有財產權之性質，然
    其不能與「不動產物權」等同視之，既非「不動產物權」，
    自無民法第759條「非經登記，不得處分其『物權』」規定
    之適用。再依民法第831條「本節（即民法物權編第四節共
    有）規定，於所有權以外之財產權，由數人共有或公同共有
    者準用之」之規定，顯然「所有權」以外之其他財產權，包
    括所謂之「事實上處分權」，倘係由數人分別共有或公同共
    有者，當亦得成為法院裁判分割之客體。是如附表（一）編
    號10、11所示之建物雖未辦理所有權登記，無從為繼承登記
    ，亦無從取得足以表彰該棟建物之「所有權」本身，然其既
    已因繼承，而取得類似所有權權能之集合，並得據以處分該
    棟建物，則自「分割標的物之性質」言，繼承人因繼承而公
    同共有之「事實上處分權」。以上，如附表（一）編號10、
    11所示之建物，未辦理建物第一次保存登記，雖無從憑以辦
    理繼承登記，然兩造所繼承者，既非該棟建物所表彰之「所
    有權」，而僅係得以處分該棟建物之權能即「事實上處分權
    」，則此項權利之分割，自與民法第759條規定之適用無涉
    ，而不生未經登記即不能分割之問題。
八、按遺產繼承人，除配偶外，依左列順序定之：一、直系血親
    卑親屬。次按配偶有相互繼承遺產之權，其應繼分，依左列
    各款定之：二、與第1138條所定第1順序之繼承人同為繼承
    時其應繼分與他繼承人平均。又按同一順序之繼承人有數人
    時，按人數平均繼承。繼承人有數人時，在分割遺產前，各
    繼承人對於遺產全部為公同共有。再按繼承人得隨時請求分
    割遺產。但法律另有規定或契約另有訂定者，不在此限。民
    法第1138條第1款、第1144條第1款、第1141條、第1151條及
    1164條分別定有明文。再按各共有人得隨時請求分割共有物
    。但因物之使用目的不能分割或契約定有不分割之期限者，
    不在此限；又共有物分割之方法，不能協議決定者，法院得
    因任何共有人之聲請，命為分配，民法第823條第1項、第82
    4條第2項亦有明文。兩造均為被繼承人賴海亮之繼承人，原
    告訴請分割遺產自屬有據，已如前述。又按繼承人將遺產之
    公同共有關係終止改為分別共有關係，性質上係屬分割遺產
    方法之一（最高法院85年度台上字第872號判決參照），是
    原告訴請分割被繼承人賴海亮之前開遺產，終止遺產之公同
    共有關係，依首揭說明，洵屬正當，應予准許。爰審酌兩造
    就被繼承人賴海亮所遺留如附表（一）所示之遺產，業經兩
    造繼承登記為公同共有，公同共有之比例如附表（一）之『
    持份』所示，為期公平，本院認以原物按兩造應繼分比例（
    如附表所示）為分配，並分割如附表（二）所示，仍保持分
    別共有關係，為有理由，應予准許。
九、次按共有物之分割，不得純以使用現狀為分割之唯一標準，
    法院為顧及全體共有人之利益，認為以不全依使用現狀分割
    為宜，所決定之分割方法，縱使部分共有人因此而受有損害
    ，仍不得因之指為違法；又共有土地之分管使用，不過定暫
    時狀態而已，共有人仍就全部共有土地享有權利，得就全部
    共有土地主張按應有部分為分割，而法院裁判分割共有物，
    除應斟酌共有人之利害關係及共有物之性質外，尚應斟酌共
    有物之價格、經濟效用、及全體共有人之利益等公平決之；
    換言之，裁判上定共有物之分割分法，法院有審酌共有物各
    種情形，顧及共有人全體利益而自由裁量之權，不受任何當
    事人主張之拘束。亦有最高法院分別著有49年臺上字第2596
    號、71年度臺上字第2825號、81年度臺上字第31號判決意旨
    足參。可知我國民法雖未就遺產分割方法之選擇定有基準，
    然非不得因法無明文，即認法院得就遺產分割方法之選擇，
    恣意為之，毫無限制。即就遺產分割之方法，亦未課繼承人
    聲明分割方法之義務，只需訴請法院分割遺產，法院即須依
    職權定分割之方法。申言之，法院定分割方法時，固可自由
    裁量，但仍須以其方法適當者為限；是法院選擇遺產分割之
    方法，應本諸公平原則、利益原則、經濟原則，採取最適當
    之方法為分割。系爭土地應如何分割較符合兩造利益？茲分
    述如下：
（一）系爭土地為建地，形狀略呈西南、東北走向之長方形，僅
      南側及西南側臨路，其餘均鄰接第三人所有之土地等情，
      業據本院履勘現場查明屬實，製有勘驗筆錄可稽，並囑託
      嘉義市地政事務所測量，製有96年1月22日複丈成果圖可
      稽（如附圖）。系爭土地如縱分（以南北方向劃分割線）
      將使各繼承人分得之土地過於細長。如橫分（以東西方向
      劃分割線）將使東北側之土地無法鄰接道路，成為袋地，
      雖分得該袋地之繼承人日後得向分得西南側土地之各繼承
      人主張行使通行權，惟仍須支付補償金予通行地之所有權
      人，易啟糾紛，可見單純縱分或單純橫分均非適當之分割
      方法，應以縱分及橫分雙管齊下合併為之才可解決上開難
      題。
（二）上開土地以原物分割並無困難，不生變賣共有物，以價金
      分配於各共有人之問題。事實上，原告及被告丙○○各有
      提出分割方案，依序如附圖一、二、三所示（下均稱第1
      、2、3方案，除第3方案為原告所提出外，第1、2方案均
      為被告丙○○所提出）。惟原告及被告丙○○均各自堅持
      採用自己所提出之分割方案，並反對對造所提出之分割方
      案。茲以前述所謂最適當方法之公平、利益、經濟等原則
      為據，分別論斷該3個分割方案之優劣：
  １、自公平原則而言：
    (1)依被告丙○○所主張之第1方案（如本判決附圖一所示）
      ，並未依照各繼承人之應繼分比例分割，以致各繼承人分
      得之土地面積與依其應繼分比例換算者不符，例如依原告
      4人之應繼分比例計算之土地面積應為208.16平方公尺，
      惟該分割方案卻僅分出192.65平方公尺予原告，短少15.5
      1平方公尺，而被告丙○○之之應繼分比例計算之土地面
      積為69.38平方公尺，卻分得95.25平方公尺土地，溢分25
      .87 平方公尺土地，且被告戊○○與乙○○○之應繼分比
      例計算之土地面積為138.77平方公尺，卻僅分得128.42平
      方公尺土地，短少10.35平方公尺土地，就此，被告丙○○雖主張第1方案係將其所代墊之喪葬費以系爭土地抵償
      ，並以系爭土地公告現值每平方公尺6,800元計價，折算
      系爭土地面積31.04平方公尺，扣抵後面積剩餘385.28平
      方公尺部分，再依兩造之繼承比例分配，惟以系爭土地之
      公告現值為本件系爭土地分割之計算標準，是否妥適，非
      無疑義？是第1方案既與各繼承人應繼分之比例不侔，顯
      有違原物分割之原則，而失公平。
    (2)依被告丙○○所主張之第2方案（如本判決附圖二所示）
      ，兩造分得之土地面積與彼等應繼分之比例完全相同，不
      致發生部分繼承人分得之土地面積超過其應繼分，因而其
      他繼承人分得之土地面積相對減少致損害其他繼承人權益
      之情事，且另規劃共有道路，由兩造按其等應繼分比例保
      持共有；惟此方案中原告分得丁1部分，其南面及西南面
      已有連絡道路，故戊1部分之共有道路僅供分得甲1、乙1
      、丙1之被告3人通行之用，自應計入甲1、乙1、丙1土地
      面積之內，而不應由未使用該路地之丁1土地分得之人共
      同分擔而計入其應得面積，始屬公平，故被告丙○○所主
      張之第2方案，經核亦不符公平原則。
    (3)另原告所主張之第3方案（如本判決附圖三所示），原告4
      人分得之土地面積與彼等應繼分之比例完全相同，即為20
      8.16平方公尺，又此方案亦規劃有共有道路，且僅由被告
      3人按其等應繼分比例保持共有，則被告3人僅各分得55.3
      9平方公尺，是就被告方面而言，第3方案雖難謂符合公平
      原則；惟此方案中原告分得甲A部分，其南面及西南面已
      有對外連絡道路，故戊A部分之共有道路僅供分得乙A、丙
      A、丁A之被告3人通行之用，自應計入乙A、丙A、丁A土地
      面積之內，而不應由未使用該路地之甲A土地分得之人共
      同分擔而計入其應得面積，始屬公平。
  ２、自利益原則而言：系爭土地面積416．32平方公尺，且係
      建地，可建築房屋供商業使用，是儘量各繼承人分得之土
      地面積較符合建築房屋使用之目的。
    (1)依被告丙○○所主張之第1方案，兩造所分得之土地面積
      及地形，顯然適合規劃建築房屋，亦可提高土地之利用價
      值無訛。惟被告戊○○與乙○○○並未表示欲保持共有，
      此方案竟將之分歸一處，尚有未合。
    (2)依被告丙○○所主張之第2方案，被告戊○○分得之甲1面
      積63.91平方公尺土地，雖面臨道路，惟面寬不足，且長
      度過於狹長，如此瘦長地形必降低土地利用價值，且將來
      難以興建房屋或為其他使用，使得地不能盡利，不符合利
      益原則。
    (3)另原告所主張之第3方案，雖不如上開第1方案較符合建築
      房屋使用之目的，惟兩造所分得之土地面積及地形，並未
      有第2方案明顯不利於房屋建築規劃之情形，且兩造分得
      之土地均方便出入，格局方正，將來均可以建築房屋，經
      濟使用效益較高，難謂不符利益原則。
  ３、自經濟原則而言：系爭土地上有原告庚○○、丁○○、辛○○現使用之磚木造一層住房1間（下簡稱Ａ屋），被告
      丙○○及其子賴啟圳、己○○現使用之磚木造一層住房1
      間（下簡稱Ｂ屋），供兩造共同使用之磚木造一層公廳1
      間（下簡稱Ｃ屋），及原告辛○○、被告丙○○共同使用
      之磚木造一層倉庫1間（下簡稱Ｄ屋），其餘皆為空地等
      情，為兩造所不爭，並據本院會同嘉義市地政事務所到場
      勘驗查明，有96年1月22日勘驗筆錄及嘉義市地政事務所
      96年2月2日嘉地二字第0960001375號函後附之複丈成果圖
      附卷可參。上開Ａ、Ｂ、Ｃ、Ｄ4屋，除Ａ、Ｂ屋較具經
      濟價值外，其餘Ｃ、Ｄ屋，僅係供兩造共同使用之公廳及
      倉庫，是就經濟原則考量，應審究採用上開何種分割方案
      來分割，使不致發生系爭士地上之建物有拆除之困擾？
    (1)依被告丙○○所主張之第1方案，除Ｃ、Ｄ屋外，其餘Ａ
      、Ｂ屋均不會面臨分割後拆除之問題，是此方案應較符合
      經濟原則。
    (2)依被告丙○○所主張之第2方案，除Ａ、Ｃ、Ｄ屋外，其
      餘Ｂ屋將不會面臨分割後拆除之問題，此方案較不符經濟
      原則。
    (3)依原告所主張之第3方案，除Ｂ、Ｃ屋外，其餘Ａ、Ｄ屋
      將不會面臨分割後拆除之問題，此方案亦較不符經濟原則
      。
    (4)被告丙○○主張系爭土地上之Ｂ屋係合法興建之房屋，應
      予保留，並提出嘉義縣政府建設局63嘉建局執字第1003號
      建造執照影本1紙為證，然該建造執照上記載：構造種類
      ：木造；層棟戶數：壹層壹棟壹戶，基層面積：35.30平
      方公尺，規定竣工期限：64年1月30日。可知Ｂ屋於63年
      興建時，其基層面積應僅為35.30平方公尺，惟上開Ｂ屋
      經本院會同嘉義市地政事務所勘驗後，為磚木造一層住房
      ，面積68.59平方公尺，有上開複丈成果圖在卷可稽，與
      被告丙○○所主張依上開嘉義縣政府建設局核發之建築執
      照所興建之建物，面積明顯不一致；被告丙○○雖又出示
      其當時興建Ｂ屋經當時土地所有權人即被繼承人賴海亮等
      6人同意之土地使用權同意書影本2紙，惟查該土地使用權
      同意書均載明同意使用土地之面積為40.41平方公尺，非6
      8.59平方公尺，足證，被告丙○○於63年興建時，顯逾被
      繼承人賴海亮所同意興建之範圍至明。則若現今面積68.5
      9平方公尺之Ｂ屋確係被告丙○○與其子賴啟圳、己○○
      於64年間，依上開建築執照所建，則被告丙○○及其子賴
      啟圳、己○○是否有違法增建，顯有疑義。故被告丙○○
      所主張系爭土地既為繼承得來，被繼承人所同意之權利義
      務當為繼承人概括承受云云，尚難採信；又依Ｂ屋之完工
      日期64年1月30日觀之，距今業已逾30年，Ｂ屋是否仍有
      保存之必要，亦有可議。
  ４、準此，不論依被告丙○○所主張之第1、2方案，或是原告
      所主張之第3方案，均無可避免系爭土地上之建物有被拆
      除之危險。第1方案雖較符合利益原則，惟此方案非按照
      各繼承人之應繼分比例分割，除不符公平原則而易生爭執
      外，計算找補金額時亦較煩瑣，是此方案尚難謂符合兩造
      利益。再者，第2方案被告丙○○及其子賴啟圳、己○○
      所有之Ｂ屋雖可不用拆除，就其等而言符合經濟原則，惟
      並不符合公平及利益原則，復如前述，是此方案亦不可採
      。至第3方案，就被告丙○○而言，雖Ｂ屋將因分割後有
      被部分拆除之危險，惟因系爭土地尚未分割前各共有人之
      所有權，係存在於系爭土地上之每一部分，各共有人自行
      劃地於土地之特定範圍興建房屋，依法本即已影響到其他
      共有人之共有權利，是Ｂ建物縱遭拆除亦不得請求其他共
      有人予以補償，且Ｂ屋既已逾30年歷史顯已老舊，雖仍堪
      供居住使用，然經折舊價值已微，縱予部分拆除，對被告
      丙○○及其子賴啟圳、己○○所生之損害尚小，應不致影
      響被告丙○○之居住問題，更不致浪費社會成本，且第3
      方案除較第2方案符合經濟原則外，亦符合公平及利益原
      則，又如前述，自應較上開兩方案為可採。
（三）按分割共有物之訴，係就共有關係之共有物，以消滅共有
      關係為目的，予以分割，使共有人就共有物之一部分單獨
      取得所有權之形成訴訟。綜上比較結果，本院審酌如上所
      述兩造將來使用系爭土地狀況、各繼承人按應繼分比例分
      配，分割後兩造分得之土地均可連接到西南面道路以利對
      外連接公路，各筆土地均能獲得充分利用，達到地盡其利
      之效益，且各筆土地均面臨道路，價值相當，無須互為補
      償，暨依上述公平、利益、經濟等3個原則而為權衡，認
      為維護上開土地之利用價值及整體經濟效益，依原告所主
      張之第3分割方案最為適當，爰分割如附圖三所示之第3方
      案，判決如主文第2項所示。
（四）至被告丙○○於本件97年1月15日言詞辯論終結後之同年
      月17日復具狀提出如附圖四之方案，主張第2方案甲1部分
      之土地面寬由原本之2、9公尺更正為3公尺，丙1部分之土
      地面寬由原本之5、4公尺更正為5、3公尺後，甲1土地之
      面寬即符合灣省畸零地使用規則，如此甲1建築基地土地
      細長之問題得以解決云云，並提出合灣省畸零地使用規則
      及合灣省建築管理規則為證，惟被告丙○○所提出之第2
      方案並不符合公平、利益及經濟原則，已見前述，故縱被
      告丙○○提出如附圖四之方案符合灣省畸零地使用規則及
      合灣省建築管理規則，然基上說明，該方案亦無法有效解
      決甲1部分之土地面寬不足，且長度過於狹長，日後難以
      興建房屋，降低土地利用價值之問題，是如附圖四之方案
      亦不可採，併予敘明。
十、末按關於遺產管理、分割及執行遺囑之費用，由遺產中支付
    ，民法第1150條前段定有明文。又被繼承人之喪葬費用，既
    為完成被繼承人後事所不可缺，且參以遺產及贈與稅法第17
    條第1項第10款之規定，被繼承人之喪葬費用由繼承財產扣
    除，自應由遺產負擔。又所謂喪葬費用，係指人因死亡後依
    當地習俗，為死者送終所必要之費用而言，且所謂喪葬費用
    係收殮及埋葬之費用，其範圍應以實際支出之費用為準，且
    應斟酌當地之習俗、被繼承人之身份、地位及生前經濟狀況
    決定之（最高法院92年度台上字第1427號判決參照）。本件
    被告丙○○於被繼承人賴海亮90年12月9日死亡時，支付被
    繼承人之喪葬費用共計211,102元，原告辛○○則支出共計1
    51,000元之喪葬費用，共計362,102元等情，有被告丙○○
    及原告辛○○提出之收據影本為證，並為兩造所不爭執，經
    核上開收據內所載支出之項目，並未逾被繼承人之身分、地
    位及經濟能力，核屬必要之喪葬費用無訛，則既然被繼承人
    之上開喪葬費用，已由原告辛○○及被告丙○○先予支出，
    自得請求其餘繼承人分擔。準此，上開喪葬費用共計362,10
    2元，由兩造即7位繼承人平均分擔（共6份，其中原告丁○○、辛○○共同負擔1份），每份為60,350元（其中原告丁○○、辛○○應分別負擔30,175元），是經結算後原告辛○○溢付120,825元（151,000元－30,175元＝120,825元），
    被告丙○○溢付150,75 2元（211,102元－60,350元＝150,7
    52元），應分擔如下：(1)被告戊○○、乙○○○應各給付被
    告丙○○60,350元，原告丁○○應給付被告丙○○30,050元
    ；(2)原告庚○○、甲○○美應各給付原告辛○○60,350元，
    原告丁○○應給付原告辛○○125元，如主文第3項所示。
十一、綜上所述，本院審酌兩造就被繼承人賴海亮所遺留如附表
    （一）所示之遺產，業經兩造繼承登記為公同共有，公同共
          有之比例如附表（一）之『持份』所示，為期公平，
          本院認原告請求如附表（一）所示之遺產以原物按兩
          造應繼分比例（如附表所示）為分配，並分割如附表
          （二）所示，仍保持分別共有關係，為有理由，應予
          准許。至系爭土地，本院就兩造所提出之分割方案，
          審酌其公平原則、利益原則、經濟原則，並參酌兩造
          對系爭土地之利害關係、使用現狀、土地性質、經濟
          效用、土地整體利用價值、臨路狀況、及兩造共有價
          值平等均衡原則，暨所提出方案之優劣，認應採第3
          方案即如附圖三所示方案分割。因主文第3項之給付
          金額均未逾50萬元，爰依民事訴訟法第389條第1項第
          5款之規定，本院依職權宣告假執行如主文第4項所示
          。
十二、本件事證已臻明確，兩造其餘攻擊防禦方法及舉證，經本
      院審酌後，認為均不足以影響本判決之結果，自無逐一詳
      予論駁之必要，併此敘明。
十三、按因共有物分割、經界或其他性質上類似之事件涉訟，由
      敗訴當事人負擔訴訟費用顯失公平者，法院得酌量情形，
      命勝訴之當事人負擔其一部，民事訴訟法第80條之1定有
      明文。且分割遺產之訴，乃固有必要共同訴訟，具非訟性
      質，是原告起訴請求，雖屬於法有據，然被告之應訴，實
      亦係固有必要共同訴訟之性質所使然，職故，被告所為之
      抗辯，自屬其伸張、防衛權利之必要；況且，系爭土地既
      係因兩造無法協議分割，始經原告起訴請求本院裁判分割
      ，則兩造顯均因本件訴訟而互蒙其利，為求公允，爰以兩
      造分配遺產之比例，即兩造各別之應繼分，酌定本件訴訟
      費用之分擔如主文第5項所示。
十四、據上論結，原告之訴為有理由，依民事訴訟法第385條第1
      項前段、第81條第2款、第85條第1項但書、第389條第1項
      第5款，判決如主文。
中    華    民    國    97    年    1     月    29    日
                  家事法庭法  官  黃仁勇
以上正本係照原本作成
如對本判決上訴應於判決送達後20日向本院提出上訴狀
中    華    民    國    97    年    1     月    29    日
                          書記官  孫靜芳
附表：
                ┌───────┬───────────┐
                │ 共   有   人 │ 原  應  有  部  分   │
                ├───────┼───────────┤
                │   庚○○     │      1/6             │
                ├───────┼───────────┤
                │   丁○○     │      1/12            │
                ├───────┼───────────┤
                │   辛○○     │      1/12            │
                ├───────┼───────────┤
                │   甲○○美   │      1/6             │
                ├───────┼───────────┤
                │   戊○○     │      1/6             │
                ├───────┼───────────┤
                │   丙○○   │      1/6             │
                ├───────┼───────────┤
                │   乙○○○   │      1/6             │
                └───────┴───────────┘


司法院資訊處製作；財團法人民間司法改革基金會備份。
